臺灣高等法院民事判決　　　　　　　　　 93年度上國字第6號
上　訴　人　甲○○
即追加之訴
原　　　告
訴訟代理人　鐘耀盛律師
被　上訴人　臺北縣政府
法定代理人　林錫耀
訴訟代理人　唐達興律師
被　上訴人　臺北縣深坑鄉公所
法定代理人　呂玉環
訴訟代理人　鄭世裕
被　上訴人　元順營造股份有限公司
法定代理人　黃銘田
訴訟代理人　繆　雷
追加　之訴
被　　　告　交通部公路總局第一區養護工程處
法定代理人　陳朝信
訴訟代理人　廖志祥
　　　　　　呂清瑞律師
當事人間國家賠償事件，上訴人對於中華民國93年1月16日台灣
台北地方法院92年度國字第5號第一審判決提起上訴，並於本院
為訴之追加及減縮，本院於94年5月10日言詞辯論終結，判決如
下：
    主      文
上訴及追加之訴均駁回。
上訴人追加之訴假執行之聲請駁回。
第二審及追加之訴訴訟費用均由上訴人負擔。
    事      實
甲、上訴部分：
壹、程序方面：
一、按依國家賠償法請求損害賠償時，應先以書面向賠償義務機
    關請求之；又賠償義務機關拒絕賠償，或自提出請求之日起
    逾三十日不開始協議，或自開始協議之日起逾六十日協議不
    成立時，請求權人得提起損害賠償之訴，國家賠償法第10條
    第1項、第11條第1項前段分別定有明文。本件上訴人甲○○
    (下稱甲○○)前分別以書面向被上訴人台北縣政府 (下稱台
    北縣政府)及台北縣深坑鄉公所 (下稱深坑鄉公所)請求損害
    賠償，為台北縣政府及深坑鄉公所所拒絕，有其提出國家賠
    償請求書二份、收文單、台北縣政府民國91年12月12日北府
    法賠字第0910715915號函、深坑鄉公所91年11月13日91年度
    法賠字第2號拒絕賠償理由書等文件在卷可稽（見原審卷1第
    11 至19頁）。是甲○○於台北縣政府及深坑鄉公所拒絕賠
    償之後提起本件損害賠償之訴，即無不合。
二、又台北縣政府之法定代理人原為蘇貞昌，於本院審理中變更
    為林錫耀，有行政院93年5月18日院台內字第0930024057號
    函在卷可稽（見本院卷2第60頁）；而深坑鄉公所之法定代
    理人原為張基長，於本院審理中亦變更為呂玉環，復有台北
    縣政府92年12月29日北府民行字第0920778240號令、第0000
    00 00002號函附卷為憑（見本院卷1第36頁、卷2第106頁）
    ，則其等於本院聲明承受訴訟，依法應予准許。
三、次按於第二審為訴之變更或追加，非經他造同意者，不得為
    之。但擴張或減縮應受判決事項之聲明者，不在此限，民事
    訴訟法第446條第1項、第255條第1項第3款亦有明定。本件
    甲○○於原審係聲明：(一)台北縣政府及深坑鄉公所應連帶
    給付新臺幣（下同）216萬7,632元，及自民國90年9月17日
    起至清償日止按年息5％計算之利息。(二)、被上訴人元順
    營造股份有限公司 (下稱元順公司)應給付甲○○216萬7,63
    2元，及自90年9月17日起至清償日止按年息5％計算之利息
    。(三)、前項給付於其中一人為給付時，其他人就已給付之
    同一金額範圍內免為給付。嗣於本院審理中聲明：(一)、台
    北縣政府、深坑鄉公所應連帶給付甲○○216萬7,632元，及
    自92年9月17日起至清償日止按年息5％計算之利息。(二)、
    元順公司應給付甲○○216萬7,632元，及自92年9月17 日起
    至清償日止按年息5％計算之利息。(三)、前項給付於其中
    一人已為給付時，其他人於已給付之金額範圍內免為給付。
    核屬減縮應受判決事項之聲明，依上開規定，亦應准許。
貳、實體方面：
一、本件甲○○起訴主張：甲○○原住在台北縣深坑鄉雲鄉山莊
    ，任職於同鄉雅典世紀社區擔任管理員，於90年9月16日下
    午6時30分許，由住處騎乘機車前往上班途中，行經台北縣
    深坑鄉鄉剛過萬世橋之道路時（下稱系爭路段），因該
    路段突然塌陷，致甲○○摔落十多公尺深之溪床上而受重傷
    ，經路人發現報警緊急送至台北市立萬芳醫院，嗣因甲○○
    顱內出血，傷勢嚴重，隨即轉送三軍總醫院救治，雖經治療
    仍無法痊癒，須長期休養並定時復健，致生活起居無法自理
    而須家人照顧，且因此無法繼續工作，受有機車毀損損害新
    台幣（下同）8,000元、喪失3年之勞動能力損害100萬8,000
    元、醫療費用損害15萬1,632元及非財產上損害100萬元，合
    計216萬7,632元之損害。查系爭路段屬公路法規定之「鄉道
    」，應由台北縣政府負責管理及養護，台北縣政府並將管理
    及養護工作委由深坑鄉公所為之，故台北縣政府及深坑鄉公
    所均為系爭路段之管理機關，而系爭路段於86年間即已出現
    損壞斷裂情形，於本件事故發生時，萬世橋下正由元順公司
    承攬交通部公路總局第一區養護工程處（下稱第一養護工程
    處）北二高木柵至石碇交流道新闢工程（下稱系爭工程），
    元順公司施作大型箱涵阻礙溪水流通致溪水沖刷路基，並因
    其施工機具在系爭路段來回行駛，嚴重破壞路基，當時正值
    納莉颱風來襲，台北縣政府、深坑鄉公所對於該工程施作，
    竟未敦促承包商及定作人須注意路基不穩並採取防護措施，
    且於颱風來襲前亦未巡查修繕，未盡管理責任，終致雨水大
    量增加，造成溪水湍急而使系爭路段塌陷，致甲○○受有上
    開損害，台北縣政府及深坑鄉公所即應依國家賠償法第3條
    第1項之規定負損害賠償責任；而元順公司早知系爭路段於
    86年間即有損害，其施作大型箱涵時，竟疏未注意維持溪水
    流通及路基穩定，依民法第184條第1項前段過失侵權行為之
    規定，對上訴人亦應負損害賠償責任。爰依國家賠償法第3
    條第1項、民法第184條第1項前段、第193條、第195條第1項
    前段之規定，及不真正連帶之法律關係提起本訴，求為判命
    (一)、台北縣政府及深坑鄉公所應連帶給付甲○○216萬7,6
    32元，及自90年9月17日起至清償日止按年息5％計算之利息
    。(二)、元順公司應給付甲○○216萬7,632元，及自90年9
    月17日起至清償日止按年息5％計算之利息。(三)、前項給
    付於其中一人為給付時，其他人就已給付之同一金額範圍內
    免為給付之判決【原審為甲○○敗訴判決，甲○○不服，提
    起上訴。嗣於本院審理中主張系爭路段不論是否為鄉道○○
    ○道路，均屬公有公共設施道路，管理者為國有財產局，養
    護單位則為第一養護工程處 (見本院卷1第12頁)，並追加第
    一養護工程處為被告 (詳後述)】，且減縮應受判決事項之
    聲明，而上訴聲明：(一)、原判決廢棄。(二)、台北縣政府
    、深坑鄉公所應連帶給付甲○○216萬7,632元，及自92年9
    月17日起至清償日止按年息5％計算之利息。(三)、元順公
    司應給付甲○○216萬7,632元，及自92年9月17日起至清償
    日止按年息5％計算之利息。(四)、前項給付於其中一人已
    為給付時，其他人於已給付之金額範圍內免為給付。(五)、
    願供擔保請准宣告假執行。
二、台北縣政府則以：系爭路段所在道路係建商開發建地時，所
    私設之道路，並非鄉道，非台北縣政府設置或管理之公共設
    施，甲○○於本院已自陳本件係因事發地點為第一養護工程
    處所養護及元順公司施工不當所直接造成，足見台北縣政府
    非本件賠償義務機關，亦與甲○○之損害無因果關係，甲○
    ○請求台北縣政府負國家賠償損害責任，顯然無據。且甲○
    ○主張之損害，喪失勞動能力部分未據舉證以實其說，所提
    薪資證明，亦不足認為真正，請求100萬元慰撫金，亦屬過
    高等語，資為抗辯。並於本院答辯聲明：、上訴駁回。
    、如受不利判決，願供擔保請准宣告免假執行。
三、深坑鄉公所係以：系爭路段所在土地為國有財產局所有，其
    道路為雲鄉山莊建商闢建之道路，並非鄉道○○○道路，應
    非公有公共設施，無國家賠償法之適用，甲○○未提出證據
    證明系爭路段為深坑鄉公所管理養護，不得以該路段位於深
    坑鄉即認深坑鄉公所為管理機關。況本件係因納莉颱風沖刷
    造成塌陷，屬天然災害，為不可抗力所致，且因甲○○不聽
    從警衛人員勸阻執意通行所造成，如甲○○得請求損害賠償
    ，亦與有過失。至甲○○主張機車損害部分，該機車是否已
    達不堪使用及殘值為何，應以鑑定為準；喪失勞動能力部分
    ，其薪資應以所得稅申報或勞保投保薪資為準，甲○○並未
    證明喪失3年勞動能力，且其請求慰撫金100萬元，亦屬過當
    等語，資為抗辯。並於本院答辯聲明：、上訴駁回。、
    如受不利判決，願供擔保請准宣告免假執行。
四、元順公司則以：元順公司施作系爭工程並無疏誤，亦無疏未
    注意維持溪水流通，致溪水暴漲之情事，且當時元順公司係
    在下游施作，並無使用萬世橋必要，甲○○以事後元順公司
    施工至系爭路段之照片為證，誠屬扭曲事實，實則該路段係
    因納莉颱風之大量降雨所致，非元順公司施工有何過失。況
    系爭路段係於當日下午約5時30分塌陷，塌陷前證人即當時
    雲鄉山莊管理委員會主任委員邱順護、證人高水旺已對該地
    點圍起警戒線，甲○○騎乘機車未聽從現場人員指揮停下，
    致衝入崩塌處而掉落溪谷等語，資為抗辯。並於本院答辯聲
    明：上訴駁回。
五、本件經依民事訴訟法第463條準用同法第270條之1第1項第3
    款規定，整理並協議簡化爭點及不爭執點後，兩造同意僅就
    言詞辯論時所陳述之事實及主張之法律關係為論斷。查甲○
    ○主張伊住在台北縣深坑鄉雲鄉山莊，任職於同鄉雅典世紀
    社區擔任管理員，於90年9月16日下午6時30分許（依台北縣
    政府消防局救護紀錄表通知出勤救護時間為下午6時25分，
    故事發時間應較早），由住處騎乘機車前往上班途中，行經
    系爭路段時，因該路段發生塌陷，致甲○○摔落十多公尺深
    之溪床上而受重傷，經路人發現報警緊急送至台北市立萬芳
    醫院，再轉送三軍總醫院救治；本件事故發生時，萬世橋下
    游正由元順公司承攬第一養護工程處之北二高工程而施作大
    型箱涵，且當時正值納莉颱風來襲，雨水大量增加等情，業
    據提出照片、台北縣政府消防局救護紀錄表、薪資證明書、
    醫療費用單據、中央氣象局颱風警報發布概況表等文件為證
    （見原審卷1第8至10頁、第20至81頁、第145、146頁、第18
    1至185頁），並有深坑鄉公所提出之納莉颱風災害應變中心
    成立通報單、災情通報單，及元順公司提出本件事故位置圖
    、施工剖面示意圖、中央氣象局納莉颱風警報發布概況表、
    90年淡水氣象站及台北氣象站逐日雨量資料、預報中心雨量
    站日報表、承攬工程合約等文件在卷可稽（見原審卷1第11
    9、120頁、第102至107頁、卷2第24至98頁），復有台北縣
    政府消防局函附報案紀錄在卷可憑（見原審卷2第159、160
    頁），堪信甲○○此部分事實之主張為真正。
六、惟甲○○於原審主張系爭路段屬公路法規定之「鄉道」，應
    由台北縣政府負責管理及養護，台北縣政府並將管理及養護
    工作委由深坑鄉公所為之，故台北縣政府及深坑鄉公所均為
    系爭路段之管理機關；嗣於本院主張系爭路段不論是否為鄉
    道○○○道路，均屬公有公共設施道路，管理者為國有財產
    局，養護單位則為第一養護工程處，而系爭路段於86年間即
    已出現損壞斷裂情形，於本件事故發時，元順公司施作大型
    箱涵阻礙溪水流通致溪水沖刷路基，並因其施工機具在系爭
    路段來回行駛，嚴重破壞路基，當時正值納莉颱風來襲，台
    北縣政府、深坑鄉公所對於該工程施作，未敦促承包商及定
    作人須注意路基不穩並採取防護措施，於颱風來襲前亦未巡
    查修繕，未盡管理責任，致造成溪水湍急使系爭路段塌陷，
    甲○○因此摔落溪床上而受重傷，受有機車毀損損害8,000
    元、喪失3年勞動能力損害100萬8,000元、醫療費用損害15
    萬1,632元及非財產上損害100萬元，合計216萬7,632元之損
    害，台北縣政府及深坑鄉公所應依國家賠償法第3條第1項規
    定；元順公司應依民法第184條第1項前段過失侵權行為之規
    定，均對甲○○負損害賠償責任，甲○○得請求台北縣政府
    、深坑鄉公所連帶給付甲○○216萬7,632元，及自92年9月
    17日起至清償日止，按年息5％計算之利息，元順公司亦應
    負同一給付責任，惟其中一人已為給付，其他人同免其責等
    情，則為台北縣政府、深坑鄉公所及元順公司所否認，並分
    別以前開情詞置辯。則本件應予審究之重要爭點厥為：(一)
    、系爭路段是否為台北縣政府或深坑鄉公所所設置或管理之
    公有公共設施？是否因管理有欠缺致甲○○因本件事故受有
    損害？(二)、系爭路段塌陷，是否因元順公司施作系爭工程
    之過失所致？(三)、如甲○○得請求損害賠償，其得請求之
    金額為何？茲分述如下：
(一)、系爭路段是否為台北縣政府或深坑鄉公所所設置或管理之
      公有公共設施，是否因管理有欠缺致甲○○因本件事故受
      有損害：
１、按公有公共設施因設置或管理有欠缺，致人民生命、身體或
    財產受損害者，國家應負損害賠償責任，國家賠償法第3條
    第1項定有明文。所謂公有公共設施之設置有欠缺，係指公
    共設施建造之初，即存有瑕疵而言；管理上有欠缺者，係指
    公共設施建造後未妥善保管，怠為維修致該物發生瑕疵而言
    。又人民依上開規定請求國家賠償時，尚須人民之生命、身
    體或財產所受之損害，與公有公共設施之設置或管理之欠缺
    ，具有相當因果關係，始足當之。而國家賠償法就何謂「公
    有公共設施」，並未立法解釋，故其意義應斟酌立法目的加
    以闡明。國家賠償法第3條所規定之國家賠償責任性質，係
    屬危險責任，並具社會保險之效果與機能，為保護人民權益
    ，國家所設置管理之公共設施，如為供公共目的使用，國家
    所有者固屬之，但並不以國家所有者為限，即若非國家所有
    ，但事實上處於由國家或地方自治團體之管理狀態，亦應屬
    之。故私有土地因借公眾通行而發生公用地役關係時，雖土
    地所有權人仍保有所有權，惟其所有權之行使，受到限制，
    不得違反供公眾通行之目的，國家並因該公用地役關係而取
    得該私有土地之管理權，此亦屬所謂公有公共設施，如設置
    或管理有欠缺，即有國家賠償法之適用。
２、次按當事人主張有利於己之事實者，就其事實有舉證之責任
    ，民事訴法第277條前段定有明文。雖甲○○於原審主張系
    爭路段屬公路法規定之鄉道，由台北縣政府負責管理及養護
    ，而台北縣政府將管理及養護工作委由深坑鄉公所為之，故
    台北縣政府及深坑鄉公所均為系爭路段之管理機關，或於本
    院主張系爭路段不論是否為鄉道○○○道路，均屬公有公共
    設施道路等情。惟此為台北縣政府及深坑鄉公所所否認，且
    系爭路段並非台北縣政府自養之鄉道○路，亦非台北縣政府
    或深坑鄉公所列管之鄉道○路，有深坑鄉公所91年5月21日
    北縣深建字第0910004584號函、台北縣公路系統網路圖及自
    養鄉道○路基本資料表在卷可稽（見原審卷1第98、第241至
    245頁），並無證據顯示系爭路段為台北縣政府或深坑鄉公
    所所設置或管理。且89年11月中華電信股份有限公司台灣北
    區分公司文山營建處之發包工程施工協調會議紀錄載明，該
    公司文山營建處欲進行雲鄉山莊內外寬頻網路工程時，雲鄉
    山莊主張該社區屬私有土地，屬封閉式出入單一路線，除要
    求施工後鋪設臨時ＡＣ外，並應於全面完工時，全線路面銑
    鉋加鋪厚度5公分瀝青路面，否則無法同意施工等語（見原
    審卷1第118頁）；而雲鄉山莊於91年7月13日召開之第15 屆
    臨時會會議紀錄亦記載其主任委員於會中陳稱：「當初搭建
    萬世橋是為了建設山莊，山莊完成移交給住戶後，該橋就屬
    於我們的」等語（見原審卷1第257頁）。此外，當初雲鄉山
    莊承購戶與建商簽訂之委託購置土地代建房屋合約書均載明
    該山莊之公共設施包含柏油幹道、巷道、便橋齊備等語（見
    原審卷1第253頁），顯見台北縣政府、深坑鄉公所主張系爭
    路段為建商所興建之私人道路，非其所設置管理等情，並非
    無稽。
３、雖甲○○另主張系爭路段係供公眾通行，已發生公用地役權
    ，國家因該公用地役權關係而取得該路段之管理權，當然為
    公有公共設施，其設置或管理有欠缺，即有國家賠償法之適
    用云云。惟按既成道路成立公用地役關係，首須為不特定之
    公眾通行所必要，而非僅為通行之便利或省時；其次，於公
    眾通行之初，土地所有權人並無阻止之情事；其三，須經歷
    之年代久遠而未曾中斷，所謂年代久遠雖不必限定其期間，
    但仍應以時日長久，一般人無復記憶其確實之起始，僅能知
    其梗概（例如始於日據時期、八七水災等）為必要（司法院
    大法官會議釋字第400號解釋、最高法院88年度臺上字第168
    3號、87年度臺上字第1842號判決意旨參照）。而此所稱之
    「既成道路」，通常係指非依公路法或相關建築法規所定之
    法定程序，而於私有土地上所事實形成，具有供不特定人通
    行功能之通路之謂。本件深坑鄉公所及元順公司主張系爭路
    段為一封閉式道路，雲鄉山莊設有警衛及柵欄管制外人進出
    等情，為甲○○所不爭執，且有上開89年11月中華電信台灣
    北區分公司文山營建處發包工程施工協調會議紀錄可資參酌
    ，顯見系爭路段所在道路，係專供雲鄉山莊住戶出入使用，
    並非係供不特定人通行之用，自不符成立公用地役權要件，
    故甲○○主張於該路段成立公用地役權，台北縣政府、深坑
    鄉公所因公用地役權關係而取得該路段之管理權云云，即非
    可採。況甲○○於本院審理中已自陳系爭路段之管理者為國
    有財產局，養護單位為第一養護工程處等語（見本院卷1第
    12頁），是其主張系爭土地由台北縣政府、深坑鄉公所管理
    ，該二機關為本件賠償義務機關，已相矛盾而不可取。再者
    ，本件事故發生當時，正值納莉颱風來襲，雨水大量增加等
    情，已如前述，則台北縣政府、深坑鄉公所主張本件係因天
    然災害所致，非道路管理有何欠缺，即非無據，甲○○既未
    舉證證明系爭路段係因設置或管理有何欠缺而塌陷，即難指
    稱台北縣政府、深坑鄉公所應負國家賠法第3條第1項之損害
    賠償責任。
(二)、系爭路段塌陷，是否因元順公司施作系爭工程之過失所致
      ：
１、按損害賠償之債，以有損害之發生及有責任原因之事實，並
    二者之間，有相當因果關係為成立要件，是甲○○主張損害
    賠償之債，如不合於此項成立要件者，即難謂有損害賠償請
    求權存在，且甲○○就此項有利於已之事實，亦應負舉證責
    任。
２、甲○○雖主張元順公司施作大型箱涵時，疏未注意維持溪水
    流通，且該公司施工機具在雲鄉路來回行駛，致納莉颱風來
    襲時，系爭路段塌陷，元順公司有過失云云，惟元順公司否
    認其事。經查，甲○○對於元順公司施作大型箱涵乙節，固
    據提出現場施工照片為證，然該照片並無法證明元順公司有
    何疏未注意維持溪水流通之情事，且甲○○亦未舉證證明系
    爭路段坍塌是否與前開工程有相當因果關係存在，甲○○此
    部分之主張自非可採。至元順公司工程車於系爭路段來回行
    駛，甲○○雖亦提出照片為證，惟該照片仍未能證明系爭路
    段坍塌是否與前開工程車行駛有相當因果關係存在，仍難資
    為甲○○有利之認定。況甲○○亦自承發生事故時正值納莉
    颱風來襲，溪水暴漲，宣洩不及，勢所必然，有深坑鄉公所
    提出之納莉颱風災害應變中心成立通報單、災情通報單、中
    央氣象局納莉颱風警報發布概況表、90年淡水氣象站及台北
    氣象站逐日雨量資料、預報中心雨量站日報表等文件在卷可
    稽（見原審卷1第119、120頁、第102至107頁），是甲○○
    憑空指摘系爭路段之突然塌陷，係元順公司承攬前開工程時
    施工不當所致，自屬無據。
３、次按「依民法第184條規定，請求法人負擔侵權行為責任者
    ，係以下列要件為前提：(1)須為法人董事或其他有代表權人
    或受僱人之行為，(2)須因執行職務而受損害，(3)必須符合一
    般侵權行為之要件。以上請求權發生所須具備之特別要件，
    根據舉證責任分配之法則，均應由主張權利存在之當事人負
    責舉證。」最高法院48年度台上字第887號判例意旨足資參
    照。如不能證明其損害出自法人董事、其他有代表權之人或
    受僱人執行職務行為所致，即無依據前述法條規定請求法人
    賠償之餘地。本件甲○○就其所主張之侵權行為，既經表明
    係以民法第184條第1項前段規定之過失侵權行為為其請求損
    害賠償之依據，然甲○○並未具體主張元順公司究係何人實
    施侵害行為，遑論舉證證明元順公司有何人員有此過失侵權
    行為。揆諸前揭說明，本件甲○○對元順公司請求損害賠償
    即屬無從准許。
(三)、甲○○依國家賠償法第3條第1項、民法第184條第1項前段
      、第193條、第195條第1項前段之規定及不真正連帶之法
      律關係，請求台北縣政府、深坑鄉公所及元順公司負連帶
      損害賠償責任，既屬於法無據，即無損害賠償請求權可言
      ，自無再審酌其得請求損害賠償金額之必要。
乙、追加之訴部分：
壹、程序方面：
一、本件甲○○雖於本院審理中即93年3月31日始追加第一養護
    工程處為被告，有準備程序筆錄可證 (見本院卷1第45頁)。
    惟其對追加之訴被告第一養護工程處 (下稱第一養護工程處
    ) 與對原起訴被告台北縣政府、深坑鄉公所及元順公司主張
    之基礎事實均屬相同，且台北縣政府、深坑鄉公所、元順公
    司等均同意甲○○追加第一養護工程處為被告，本院應予准
    許，先此敘明。
二、按依國家賠償法請求損害賠償時，應先以書面向賠償義務機
    關請求之；又賠償義務機關拒絕賠償，或自提出請求之日起
    逾三十日不開始協議，或自開始協議之日起逾六十日協議不
    成立時，請求權人得提起損害賠償之訴，國家賠償法第10條
    第1項、第11條第1項前段分別定有明文。本件甲○○前雖於
    90年12月20日以書面向第一養護工程處景美工務段請求損害
    賠償，為景美工務段所拒絕，有第一養護工程處景美工務段
    90年12月27日 (90)一工景字第9009749號函等文件在卷可稽
    （見本院卷1第22頁），且深坑鄉公所於91年1月8日召開協
    調會時，景美工務段之與會人員范良鑫亦表示拒絕賠償，復
    有該會議記錄在卷可考 (見本院卷1第19、20頁)。惟依交通
    部公路總局各區養護工程處組織通則第17條訂定之交通部公
    路總局各區養護工程處辦事細則第21條「各區養護工程處得
    視業務需要，設置工務段及各種性質之任務編組。」之規定
    觀之（見本院卷2第11頁），景美工務段僅係第一養護工程
    之內部單位，並非依法組織之中央或地方機關，並非賠償義
    務機關，是甲○○向景美工務段請求損害賠償並不等同於向
    第一養護工程處提出損害賠償，即不得以其向景美工務段書
    面請求損害賠償資為已向第一養護工程處書面請求損害賠償
    之依據，此觀甲○○嗣於91年8月8日針對第一養護工程處另
    向深坑鄉公所聲請調解 (見本院卷1第18頁)，足以證之。又
    甲○○雖另向深坑鄉公所聲請調解，然91年8月16日調解時
    ，第一養護工程處並未派員與會，調解不成立，有該聲請調
    解書及調解不成立證明在卷可憑 (見本院卷1第17、18頁)。
    此外，未見甲○○追加第一養護工程處為被告之前再以書面
    對之為損害賠償之請求。則揆諸前開說明，本件甲○○顯然
    未以書面向第一養護工程處請求損害賠償，是其逕依國家賠
    償法第3條第1項之規定，追加第一養護工程處為被告而請求
    國家損害賠償，於法即有未合。
貳、實體方面：
一、本件甲○○主張系爭路段不論是否為鄉道○○○道路，均屬
    公有公共設施道路，管理者為國有財產局，養護單位則為第
    一養護工程處，詎料第一養護工程處未盡養護責任，致甲○
    ○於90年9月16日下午6時30分許行經系爭路段時，因該路段
    突然塌陷，致甲○○摔落十多公尺深之溪床上而受重傷，經
    路人發現報警緊急送至台北市立萬芳醫院，嗣因甲○○顱內
    出血，傷勢嚴重，隨即轉送三軍總醫院救治，雖經治療仍無
    法痊癒，須長期休養並定時復健，致生活起居無法自理而須
    家人照顧，且因此無法繼續工作，受有機車毀損損害新台幣
    （下同）8,000元、喪失3年之勞動能力損害100萬8,000元、
    醫療費用損害15萬1,632元及非財產上損害100萬元，合計21
    6萬7,632元之損害。爰依國家賠償法第3條第1項之規定，追
    加第一區養護工程處為被告，聲明：(一)第一區養護工程處
    應與台北縣政府、深坑鄉公所連帶給付甲○○216萬7,632元
    ，及自92年9月17日起至清償日止按年息5％計算之利息。(
    二)、上開給付於台北縣政府、深坑鄉公所、元順公司及第
    一養護工程處中之一人已為給付時，其他人於已給付之金額
    範圍內免為給付。(三)、願供擔保請准宣告假執行。
二、第一養護工程處則以：上訴人所提上證三之照片，僅足證明
    系爭「北二高木柵－石碇連絡道路０Ｋ＋０００－１Ｋ＋８
    ００新闢工程」之監工單位為第一養護工程處，並不足以證
    明第一養護工程處係甲○○發生事故地點之養護單位。另上
    訴人所提上證六號在深坑鄉公所召開之協調會會議紀錄及上
    證七號台灣省土木技師公會鑑定案件會勘紀錄表，亦均不足
    以證明第一養護工程處為系爭路段之養護單位。依台北縣政
    府所提台北縣公路系統網路圖、台北縣自養鄉道○路基本資
    料表、委託購置土地代建房屋合約書及91年11月13日深坑鄉
    公所拒絕賠償理由書，均足以證明雲鄉鄉，亦非代
    養縣道，更非省道，第一養護工程處更非養護單位。退而言
    之，即使甲○○之上開主張屬實，其請求權亦已逾2年時效
    而消滅，第一養護工程處亦得拒絕給付等語，資為抗辯。並
    答辯聲明：(一)、追加之訴駁回。(二)、如受不利判決，願
    供擔保請准宣告免假執行。
三、承前所述，系爭路段係一封閉式之道路，雲鄉山莊設有警衛
    及柵欄管制外人進出等情，為甲○○所不爭執，且有上開89
    年11月中華電信台灣北區分公司文山營建處發包工程施工協
    調會議紀錄可資參酌，顯見系爭路段所在道路，係專供雲鄉
    山莊住戶出入使用，並非係供不特定人通行之用，不符成立
    公用地役權要件，故甲○○主張於該路段成立公用地役權，
    台北縣政府、深坑鄉公所因公用地役權關係而取得該路段之
    管理權云云，尚非可採；則同理，甲○○主張系爭路段之管
    理機關為國有財產局，養護單位為第一養護工程處云云，自
    非可採。而其所提上證三之照片，僅足證明系爭「北二高木
    柵－石碇連絡道路０Ｋ＋０００－１Ｋ＋８００新闢工程」
    之監工單位為第一養護工程處，並不足以證明第一養護工程
    處為系爭路段之養護單位；且上訴人所提上證六號在深坑鄉
    公所召開之協調會會議紀錄及上證七號台灣省土木技師公會
    鑑定案件會勘紀錄表，充其量僅足證明第一養護工程處於斯
    時派員與會或參加會勘，由該會議紀錄及會勘紀錄表尚不足
    以證明第一養護工程處為系爭路段之養護單位。是甲○○主
    張第一養護工程處為系爭路段之養護單位，應對其發生事故
    負國家損害賠償云云，即非有據。
四、按「賠償請求權，自請求權人知有損害時起，因二年間不行
    使而消滅；自損害發生時起，逾五年者亦同。」國家賠償法
    第8條第1項定有明文。次查甲○○係於本院審理中即93年3
    月31日始追加第一養護工程處為被告，已如前述。雖甲○○
    於本院言詞辯論時陳稱：「我記得在地方法院的時候，曾經
    對交通部公路總局第一區養護工程處起訴，是我自己寫的書
    狀，但是後來我請了律師，律師把我自己寫的起訴撤回來，
    另外提出這個案子的起訴狀。」等語 (見本院卷2第121頁)
    ，惟在其於本院追加第一養護工程處為被告之前，並未見甲
    ○○另對第一養護工程處起訴，是其所述縱然屬實，亦不生
    中斷時效之問題，遑論訴既經撤回，即視為不中斷，猶無中
    斷時效可言，堪信甲○○追加第一養護工程處為被告時，距
    其於90年9月16日發生本件事故而知有損害，已逾二年之時
    效期間。縱然甲○○於90年12月20日以書面向景美工務段請
    求損害賠償可認為已向第一養護工程處為書面請求損害賠償
    ；或甲○○於91年8 月8日針對第一養護工程處向深坑鄉公
    所聲請調解，可視為已向第一養護工程處書面請求損害賠償
    ，而得依國家賠償法第3條第1項規定追加第一養護工程處為
    被告請求國家損害賠償，其請求權亦已罹於二年時效而消滅
    。第一養護工程處既於本院言詞辯論時主張時效抗辯 (見本
    院卷2第121頁)，則甲○○於本院對第一養護工程處之主張
    縱然屬實，而得請求國家損害賠償，第一養護工程處亦得拒
    絕給付。
五、揆諸前開說明，甲○○依國家賠償法第3條第1項規定，對第
    一養護工程處請求國家損害賠償，即非有據。
丙、綜上所述，關於上訴部分，甲○○依國家賠償法第3條第1項
    、民法第184條第1項前段、第193條、第195條第1項前段之
    規定，請求：(一)、台北縣政府、深坑鄉公所應連帶給付甲
    ○○216萬7,632元，及自92年9月17日起至清償日止按年息5
    ％計算之利息。(二)、元順公司應給付甲○○216萬7,632元
    ，及自92年9月17日起至清償日止按年息5％計算之利息。(
    三)、前項給付於其中一人已為給付時，其他人於已給付之
    金額範圍內免為給付。並非正當，不應准許。原審為甲○○
    敗訴之判決，並駁回其假執行之聲請，核無違誤，上訴意旨
    指摘原判決不當，求予廢棄改判，為無理由，應駁回其上訴
    。至於追加之訴部分，甲○○請求：(一)第一區養護工程處
    應與台北縣政府、深坑鄉公所連帶給付甲○○216萬7,632元
    ，及自92年9月17日起至清償日止按年息5％計算之利息。(
    二) 、上開給付於台北縣政府、深坑鄉公所、元順公司及第
    一養護工程處中之一人已為給付時，其他人於已給付之金額
    範圍內免為給付。亦非正當，不應准許，應予駁回；又甲○
    ○追加之訴既被駁回，則其假執行之聲請，即失所附麗，自
    應併予駁回。再者，本件事證已臻明確，兩造關於甲○○是
    否與有過失、損害賠償額若干及其餘攻擊、防禦方法等經逐
    一審酌後，認與判決結果不生影響，無再論述之必要，附此
    敘明。
據上論結，本件上訴為無理由，依民事訴訟法第449條第1項、第
78條，判決如主文。
中　　華　　民　　國　　94　　年　　5　　月　　24　　日
　　　　　　　　　民事第十一庭  審判長法　官  阮富枝
　　　　　　　　　　　　　　　　      法　官  吳麗惠
　　　　　　　　　　　　　　　　      法　官  黃豐澤
正本係照原本作成。
上訴人如不服本判決，應於收受送達後20日內向本院提出上訴書
狀，其未表明上訴理由者，應於提出上訴後20日內向本院補提理
由書狀（均須按他造當事人之人數附繕本）上訴時應提出委任律
師或具有律師資格之人之委任狀；委任有律師資格者，另應附具
律師資格證書及釋明委任人與受任人有民事訴訟法第466條之一
第一項但書或第二項（詳附註）所定關係之釋明文書影本。
中　　華　　民　　國　　94　　年　　5 　　月　　25　　日
　　　　　　　　　　　　　　　　　　　書記官  廖艷莉
附註：
民事訴訟法第四百六十六條之一（第一項、第二項）：
對於第二審判決上訴，上訴人應委任律師為訴訟代理人。但上訴
人或其他法定代理人具有律師資格者，不在此限。
上訴人之配偶、三親等內之血親、二親等內之姻親，或上訴人為
法人、中央或地方機關時，其所屬專任人員具有律師資格並經法
院認為適當者，亦得為第三審訴訟代理人。
